【裁判字號】    94,訴,1100
【裁判日期】    950317
【裁判案由】    妨害自由
【裁判全文】
臺灣屏東地方法院刑事判決              94年度訴字第1100號
公  訴  人  臺灣屏東地方法院檢察署檢察官
被      告  甲○○
            庚○○
                      號
前二人共同
選任辯護人  康清敬  律  師
被      告  丁○○
            己○○
前二人共同
選任辯護人  曾慶雲  律  師
上列被告因妨害自由案件，經檢察官提起公訴（94年度偵字第
3923號），經本院裁定改依簡式審判程序審理，判決如下：
    主  文
甲○○、庚○○、丁○○、己○○共同以強暴之非法方法，剝奪
人之行動自由，各處有期徒刑壹年，均緩刑年，緩刑期內均付
保護管束。扣案之玩具手槍壹支（未有彈匣）沒收。
    事  實
一、乙○○（另行審結）、甲○○與戊○○間均有詐賭糾紛，因
    而對戊○○心生不滿，竟於民國94年7 月26日，由乙○○邀
    集丁○○、己○○至乙○○所經營位在屏東縣高樹鄉南華村
    之檳榔攤，三人會合後再一同前往甲○○所經營位在屏東縣
    高樹鄉泰山村之古福茶行內與甲○○、庚○○會合，五人即
    於上址內謀議如何逼迫戊○○還款，而共同基於妨害自由之
    犯意聯絡，由己○○駕駛車牌YN－7197號自用小客車，搭載
    乙○○、丁○○及庚○○等人，於同日17時許，前往戊○○
    所經營位在屏東縣高樹鄉○○村○○路之「一流檳榔攤」，
    乙○○、庚○○二人下車後，即要求戊○○上車，戊○○不
    從，三人因此發生拉扯，乙○○遂將戊○○推至車旁，坐在
    後座之丁○○即將戊○○拉入後座，戊○○抗拒，庚○○因
    而持所有之玩具手槍（未有彈匣）毆打戊○○頭部，丁○○
    並持己○○所有之手銬將戊○○雙手拷上，致戊○○因此受
    有頭部外傷併左肩、胸部擦挫傷、左手腕擦傷、頂部二公分
    撕裂傷等傷害，戊○○於受傷後即不敢再行掙扎。嗣後乙○○即指示將車開往位於屏東縣高樹鄉南華村，丁○○家人所
    使用豬舍之工寮，車行至該工寮後，四人即將戊○○押入豬
    舍內，丁○○即以手銬將戊○○拷在桌腳上，旋即與己○○
    先行離去後，庚○○再以膠帶綑綁戊○○之眼睛，乙○○在
    工寮內與戊○○談話，並要求戊○○解決債務問題，嗣至當
    日19時許及20時許，丁○○及己○○再度返回到工寮，甲○○亦於20時許到達工寮，要求戊○○解決債務問題，甲○○
    並撥打戊○○女友丙○○之電話，要求丙○○為戊○○籌款
    新臺幣（下同）四、五十萬以解決債務問題，丙○○即對甲○○表示一時無法籌措太多資金，甲○○轉而向戊○○表示
    可先付部分，其餘部分可由戊○○簽立「借款切結書」1 紙
    及本票8 張擔保（7 張金額各為10萬元、1 張金額為5 萬元
    ），戊○○迫於無奈，只得應允簽立，並致電丙○○表示先
    支付5 萬元現金，乙○○並接過電話與丙○○相約，於同日
    24時，在屏東縣高樹鄉南華大橋下交款，且丙○○須在「借
    款切結書」及上開本票上簽名以為擔保，在雙方約定後，乙○○即指示丁○○、庚○○依約帶同戊○○所簽立之切結書
    、本票前往南華大橋鹽埔段取款，丙○○亦依約前往，並當
    場將5 萬元交付與丁○○，並在上述「借款切結書」及本票
    上簽名，丁○○、庚○○於取得款項後，以電話告知乙○○
    ，並由甲○○駕車，夥同乙○○於94年7 月27日零時許，將
    戊○○載往屏東縣高樹鄉田子村聖恩醫院前釋放，而共同以
    此強暴之非法方法，剝奪戊○○之行動自由，長達7 小時之
    久。丁○○隨即於同月27日凌晨2 時許，將5 萬元及「借款
    切結書」、本票等物，在屏東縣屏東市之海產店內交予乙○○。嗣經丙○○報警後，經警於同年8 月11日通知乙○○到
    案說明，乙○○主動交出上開「借款切結書」及本票供警方
    查扣，及庚○○同年8 月12日凌晨5 時45分許，帶同警方前
    往屏東縣高樹鄉○○村○○路245 號前，自庚○○所駕駛車
    號4568－JQ號自用小客車內扣得上述玩具手槍1 把（未有彈
    匣）。
二、案經戊○○訴由屏東縣警察局里港分局報告臺灣屏東地方法
    院檢察署檢察官偵查起訴。
    理  由
一、上揭事實，業據被告甲○○、庚○○、丁○○、己○○分別
    於警詢、偵查中及本院審理時坦承不諱，核與告訴人戊○○
    、證人丙○○分別於警詢、偵查中及本院審理中指訴及證述
    情節相符，並有扣案之「借款切結書」1 紙及本票8 張、玩
    具手槍1 支可稽，及財團法人屏東基督教醫診斷明書1 紙、
    相片32張、通聯記錄2 份附卷可佐，足見被告甲○○等四人
    之自白，與事實相符，渠等犯行明確，堪以認定。
二、按刑法第302 條第1 項之剝奪人行動自由罪與同法第304 條
    第1 項之強制罪，其所保護之法益，固均為被害人之自由，
    惟前者重在保護個人之行動自由；後者重在保護個人之意思
    自由（最高法院74年度臺上字第3651號判決意旨參照）。是
    刑法第302 條第1 項之剝奪他人行動自由罪，係以私行拘禁
    或以其他非法方法，剝奪人之行動自由為要件，其目的即在
    保護「任意離去特定處所（空間）之行動自由」不受他人無
    故之侵害。且按刑法第302 條第1 項及第304 條第1 項之罪
    ，其所保護之法益均係被害人之自由，而私行拘禁，仍不外
    以強暴、脅迫為手段，其罪質本屬相同，惟第302 條第1 項
    之法定刑，既較第304 條第1 項為重，則以私行拘禁之方法
    妨害人自由，縱其目的在使人行無義務之事，或妨害人行使
    權利，仍應逕依第302 條第1 項論罪，並無適用刑法第304
    條第1 項之餘地（最高法院29年上字第3757號判例意旨可資
    參照）。次按刑法第302 條第1 項之妨害自由罪，原以強暴
    、脅迫為構成要件，其因而致普通傷害，乃強暴、脅迫當然
    之結果，除另有傷害故意外，仍祇成立該條項之罪，無同法
    第277 條第1 項之適用（最高法院30年上字第3701號可資參
    照）。是本件被告甲○○等人為使告訴人戊○○行無義務之
    事而簽發「借款切結書」及8 張本票之低度行為，應為渠等
    剝奪告訴人行動自由之高度行為所吸收，不另論罪。又被告
    庚○○、丁○○、同案被告乙○○等人為強押告訴人上車時
    ，因告訴人不從，或持玩具手槍、或以徒手毆打告訴人，致
    告訴人成傷之行為，依刑法第302 條之妨害自由罪，原包括
    私行拘禁及以其他非法方法剝奪人之行動自由而言，所謂非
    法方法，當包括強暴、脅迫等情事在內，故被告此部分之傷
    害、恐嚇行為應已包含於妨害告訴人自由之同一意念之中，
    應視為剝奪行動自由之部分行為，而不另論刑法第277 條第
    1 項之傷害罪及同法第305 條之恐嚇罪。是核被告甲○○、
    庚○○、丁○○、己○○四人所為，均係犯刑法第302 條第
    1 項之以強暴之非法方法，剝奪人之行動自由罪。公訴人就
    被告乙○○、庚○○毆打告訴人之犯行，認該二人尚涉有刑
    法第277 條第1 項之傷害罪，並與妨害自由罪有方法結果之
    牽連關係，為裁判上一罪之牽連犯，應從一重以妨害自由罪
    論處云云。惟揆諸前開判例意旨，即有未洽，併此敘明。被
    告甲○○、庚○○、丁○○、己○○四人與同案被告乙○○
    間，就上開犯行有犯意之聯絡及行為分擔，均應論以共同正
    犯。爰審酌被告甲○○、庚○○、丁○○、己○○等人，為
    要求告訴人償還同案被告乙○○、被告甲○○之款項，而對
    告訴人施以暴力行為，渠等行為自屬可議，惟念被告甲○○
    、庚○○、丁○○、己○○均未曾受有期徒刑之宣告，素行
    尚稱良好，有臺灣高等法院被告前案紀錄表各1 份在卷可參
    ，且被告等人於犯罪後均坦承犯行，態度良好，並與告訴人
    達成和解，賠償告訴人之損害，及告訴人對於本案之發生亦
    有應負責之處，其所受之傷害、行動自由遭剝奪之時間等一
    切情狀，分別量處如主文所示之刑。被告四人前均未曾受有
    期徒刑以上刑之宣告，因一時失慮，偶罹刑典，事後已坦承
    犯行，經此刑之宣告後，應知警惕而無再犯之虞，本院因認
    暫不執行其刑為當，故均予以宣告緩刑三年，用啟自新。惟
    因被告等人法律常識及守法觀念均有不足，實有加以追蹤觀
    護之必要，爰依法宣告緩刑期內均併付保護管束。扣案之玩
    具手槍1 支（未有槍匣），係被告庚○○所有且供本案犯罪
    所用之物，業據被告庚○○於警詢時供述無訛，爰依刑法第
    38 條 第1 項第2 款宣告沒收之。又按共同正犯因相互間利
    用他人之行為，以遂行其犯意之實現，本於責任共同之原則
    ，有關沒收部分，對於共犯間供犯罪所用之物，自均應為沒
    收之諭知（最高法院89年度臺上字第6946號判決意旨參照）
    ，附此敘明。
三、至扣案之「借款切結書」1 紙及本票8 張（7 張金額各為10
    萬元、1 張金額為5 萬元），雖為被告等人犯罪所得之物，
    但因係告訴人及被害人丙○○所簽立，尚難認係被告等人所
    有之物，依法自不得宣告沒收，併此敘明。
據上論斷，應依刑事訴訟法第273 條之1 第1 項、第299 條第1
項前段、刑法第28條、第302 條第1 項、刑法第38條第1 項第2
款，第74條第1 款、第93條第1 項，罰金罰鍰提高標準條例第1
條前段，判決如主文。
中    華    民    國    95    年    3     月    17    日
                        刑事第三庭 法  官  楊萬益
以上判決正本證明與原本無異。
如不服本判決，應於送達後10日內，向本院提出上訴狀。
中    華    民    國    95    年    3     月    22    日
                                   書記官  陳勃諺
附錄本案論罪科刑法條全文
中華民國刑法第302條
(剝奪他人行動自由罪)
私行拘禁或以其他非法方法，剝奪人之行動自由者，處 5 年以下
有期徒刑、拘役或 300 元以下罰金。
因而致人於死者，處無期徒刑或 7 年以上有期徒刑，致重傷者，
處 3 年以上 10 年以下有期徒刑。
第 1 項之未遂犯罰之。


司法院資訊處製作；財團法人民間司法改革基金會備份。
